【裁判字號】    89,判,3628
【裁判日期】    891214
【裁判案由】    綜合所得稅
【裁判全文】
最  高  行  政  法  院  判  決                  八十九年度判字第三六二八號
    再 審原 告  甲○○
    再 審被 告  財政部高雄市國稅局
    代  表  人  鄭宗典
右當事人間因綜合所得稅事件，再審原告對本院中華民國八十七年十二月十八日八十
七年度判字第二六九六號判決提起再審之訴。本院判決如左：
    主  文
再審之訴駁回。
再審訴訟費用由再審原告負擔。
    事  實
緣再審原告八十一年度綜合所得稅結算申報，再審被告以其漏報取自國防部中山科學
研究院（以下簡稱中科院）之薪資所得計新臺幣（下同）四二七、六八○元，乃核定
補徵稅額四七、六五六元。再審原告不服，申經復查結果，未准變更，提起訴願、再
訴願亦均遭駁回，提起行政訴訟，亦經本院以八十七年度判字第二六九六號判決（下
稱原判決）駁回，再審原告以原判決適用法規顯有錯誤，提起本件再審之訴。茲摘
兩造訴辯意旨於次：
甲、再審原告起訴意旨略謂：
一、財政部稅制委員會於所編印各版所得稅法令彙編中向人民宣示「本部及各權責機
    關所對外發布舊函示，非經其重行核定，一律不再援引適用」。經查七十九年、
    八十三年、八十七年版之所得稅法令彙編中，皆未列入財政部六十八年台財稅第
    三八五○一號函及行政院台八四財第三七○○七號函，則前開二函必須經各權責
    機關重新核定後，始重新生效，是以財政部及行政院如欲對本件品位加給或技術
    津貼起課稅賦，必須重新函示，方能起課，否則即違反「禁反言」之原則。
二、本案爭議之要點之一為財政部及其所屬各區國稅局身為行政主管機關，雖得本於
    職權依據所得稅法作成行政釋示，聲明應稅之主張，但自六十八年稽徵機關函示
    徵免原則以來至八十四年十一月十七日確定應稅之期間，中科院依徵免原則認定
    免稅，並多次向桃園縣稅捐稽徵處及財政部臺灣省北區國稅局（以下簡稱北區國
    稅局）據實說明，而主管機關除以右述七十九年、八十三年、八十七年所得稅法
    令彙編之函示，及不作為之默示，同意此部分免稅，導致長期以來中科院員工信
    賴此等主張，認為財政主管機關以上開函示及不作為默示，乃基於行政一體原則
    ，授權國防部及中科院或其他公務機關之相互認定，並合於行政行為明確性原則
    下，在實質上已存在信賴之法律效力，因而作成生涯規劃，處置財產，故應有行
    政法上「信賴保護」原則之適用。依鈞院七十六年度判字第四七四號判決所示：
    「．．．不管行政機關之決定是否合法，除了重大且明顯之瑕疵或其違法係可歸
    責於納稅義務人外，行政機關之行為一經表露於外，人民通常會對所造成的法律
    狀態之存續寄以信賴，並以之作為依據，此種依據信賴，應受保護」，及一般法
    學原理亦皆言「信賴保護原則」，係指人民信賴政府機關之決定，就其生活關係
    已有適當之安排，政府機關應給予保護或給予合理補償而言，是以財稅機關在七
    十九年、八十三年版所得稅法令彙編中，以首揭各函示之意旨及長期不作為之默
    示，所造成之財政部六十八年台財稅第三八五○一號函無效的法律效力，應使中
    科院非軍職員工在八十四年十一月十七日行政院台八四財第三七○○七號函發布
    前，享有信賴保護的利益，此為財稅機關必須允諾的法律保護結果，實無關事業
    主（國防部或中科院）之承諾，因此往前補課五年稅之處分，顯然違背財稅機關
    原有之承諾，實屬違法。
三、按：所得稅法第九十四條第一項規定「扣繳義務人於扣繳稅款時，應通知納稅義
    務人，並依本法第九十二條之規定，填具扣繳憑單發給納稅義務人，如原扣稅額
    與稽徵機關核定稅額不符時，扣繳義務人於繳納稅款後，應將溢扣之款退還納稅
    義務人；不足之數由扣繳義務人補繳，但扣繳義務人得向納稅義務人追償之。」
    明白規定扣繳義務人中科院主辦會計，有先行代納稅義務人繳納之義務。另所得
    稅法第八十九條固規定：「扣繳義務人未履行扣繳責任，而有行蹤不明或其他情
    事，致無從追究者，稽徵機關得逕向納稅義務人徵收之。」惟並不適用於中科院
    非軍職員工五年補課稅案件，蓋以中科院為國家機關，扣繳義務人承命行事，復
    有國防部、行政院等上級機關可資追究，所以財政部及其所屬各區國稅局，直接
    向中科院非軍職員工強行追課五年稅之處分，顯然有違所得稅法法定之程序正義
    。
四、財政部六十八年台財稅第三八五○一號函之徵免原則及行政院台八四財第三七○
    ○七號函補充規定，明顯變更人民之權利、義務，有牴觸中央法規標準法第五條
    、第六條之爭議，復未遵同法第七條即送立法院之規定，亦明顯有違程序上之正
    義。
五、就稅捐稽徵法與所得稅法之規範言，稅捐稽徵法為稅法之普通法，所得稅法為課
    徵所得稅之特別法，依特別法優於普通法原則，稅捐稽徵法第二十一條第一項第
    一款、第三款之規定，目標對象顯然為中科院，而不是非軍職員工。
六、綜前所述，原處分、一再訴願決定及原判決均有違誤，請命中科院參加訴訟及行
    言詞辯論後，廢棄原判決並撤銷原處分及一再訴願決定等語。
乙、再審被告答辯意旨略謂：
一、上開所得稅法令彙編所列之釋示函令，包括歷年所得稅法有關事項之釋示而足以
    援為依據者，每於重編時經研審而有不予編列者，包括因稅法之修正或變更已不
    再適用者、對於同類案件先後多次釋示顯有重複者、法有明文規定毋庸再為釋示
    者等情形，上述兩函釋示不再列入上開所得稅法令彙編中，係屬對於同類案件先
    後多次釋示顯有重複者、法有明文毋庸再為釋示者（按有關本案「科技品位加給
    」或「技術津貼」等津貼有財政部七十三年台財稅第五五二三九號函釋及七十四
    年台財稅第一五五九○號函釋可作為通則適用），並非因稅法之修正或變更已不
    再適用者，再審原告顯然誤解上開所得稅法令彙編編列之修訂原則，所訴並不足
    採。況鈞院判決系爭所得為應稅所得，主要係根據所得稅法第四條第八款及第十
    四條第一項第三類之規定，故再審原告所指之上述財政部及行政院函是否納入所
    得稅法令彙編及得否援用，並不影響原判決。
二、再審原告於起訴狀仍記載同於復查、訴願、再訴願及原程序時一再執意之主張，
    即基於信賴保護及不溯及既往原則，不應補課五年稅等語。上開主張業經鈞院八
    十七年度判字第二六九六號判決詳予論駁在案；又再審原告於本件起訴狀訴稱財
    政部及其所屬各區國稅局直接向中科院非軍職員工追課五年稅之處分，顯然有違
    所得稅法第九十四條第一項法定之程序正義云云。按所得稅法第九十四條第一項
    規定者為有關扣繳稅款之退補，其立法理由為明定扣繳不符時，由扣繳義務人退
    還或代為補繳，並向納稅義務人追償，該法條主要係規範扣繳義務人應依法扣繳
    之作為，而本案系爭所得之補課及稅款之補徵，則立據於再審原告所領「科技品
    位加給」或「技術津貼」自始即屬薪資所得，應依法合併申報繳稅，是再審被告
    之補徵作為，並未違反所得稅法第九十四條第一項規定。
三、再審原告訴稱依稅捐稽徵法第二十一條第一項第一款、第二款之規定，課稅目標
    應為中科院及其上級機關國防部、行政院云云，按稅捐稽徵法第二十一條規定者
    為稽徵機關課徵納稅義務人稅捐之核課期間，並未述及稅捐核課對象之歸屬，再
    審原告提起本項之訴，應係對該法之誤解。
四、綜上所述，本件再審之訴並無理由，請予駁回等語。
    理  由
一、按適用法規顯有錯誤者，得以再審之訴對於確定終局判決聲明不服，行政訴訟法
    第二百七十三條第一項第一款定有明文。另「所謂『適用法規顯有錯誤』，係指
    原判決所適用之法規與該案應適用之現行法規相違背，或與解釋判例有所牴觸者
    而言，至於法律上見解之歧異，再審原告對之縱有爭執，要難謂為適用法規錯誤
    ，而據為再審之理由。」本院業已著成六十二年判字第六一○號判例。
二、本件再審原告八十一年度綜合所得稅結算申報，再審被告以其漏報取自中科院之
    薪資所得四二七、六八○元，乃核定補徵稅額四七、六五六元。再審原告不服，
    循序提起行政訴訟，亦經原判決駁回，再審原告猶未甘服，主張：（一）財政部
    稅制委員會七十九年等版之所得稅法令彙編中，未將財政部六十八年台財稅第三
    八五○一號函及行政院台八四財第三七○○七號函列入，再審被告自不得據各該
    函對再審原告補稅。（二）中科院自六十八年起即依前開機關函示之徵免原則認
    定本件所得應屬免稅所得，主管機關以不作為之默示，承諾此部分免稅，再審原
    告因之產生信賴，自應受行政法信賴原則之保護。（三）扣繳義務人即中科院主
    辦會計依法有先行代再審原告繳納稅款之義務，另本件既有中科院、國防部、行
    政院等機關可資追究，不得先向再審原告追繳稅款。（四）財政部六十八年台財
    稅第三八五○一號函及行政院台八四財第三七○○七號函，牴觸中央法規標準法
    第五條、第六條規定，復未遵同法第七條即送立法院。（五）稅捐稽徵法第二十
    一條第一項第一款、第三款之規定，其對象為中科院，而不是再審原告等非軍職
    員工等語，認原判決適用法規顯有錯誤，提起本件再審之訴。經查：
（一）按所得稅法第二條、第四條第八款、第十四條第一項第三類之規定，自該法公
      布施行後，迄未變更，亦即關於本件品位加給及技術津貼，非屬所得稅法第四
      條第八款所定之免稅薪資，從未予改變，而財政部六十八年台財稅第三八五○
      一號函、行政院台八四財第三七○○七號函係就前開所得於如何適用前開所得
      稅法，加以闡述，是前開函示是否經權責機關重行核定，有無編入所得稅法令
      彙編，均無礙於品位加給及技術津貼原即非屬免稅範圍之認定；況再審被告對
      再審原告核課本件所得稅之依據，為前開所得稅法，非僅依前開函示即為核課
      處分，是再審原告主張上開函示未經列入所得稅法令彙編中，應屬無效，不得
      對其課徵本件所得稅云云，即無可採。
（二）財政部六十八年台財稅第三八五○一號函釋已明白指出，凡依職級按月定額發
      給者，應屬研究人員之薪資所得，所得人應申報課稅，並未就依職級按月定額
      給付之系爭所得為准予免稅之承諾。嗣後，中科院雖曾向桃園縣稅捐稽徵處及
      北區國稅局說明本件所得應屬免稅所得等語，惟不論桃園縣稅捐稽徵處或北區
      國稅局，均未曾表示認同中科院此項見解；另財政部稅制委員會所編之七十九
      年、八十三年、八十七年所得稅法令彙編縱未將前開財政部六十八年台財稅第
      三八五○一號函列入，仍不得謂有本件所得為免稅所得之默示，應不生納稅義
      務人之納稅義務已獲免除之信賴。再審原告謂「財政主管機關以上開函示及不
      作為默示，．．．所造成之財政部六十八年台財稅第三八五○一號函無效的效
      力，應使中科院非軍職員工．．．享有信賴保護」云云，實係出於誤會。
（三）所得稅法第九十四條規定：「扣繳義務人於扣繳稅款時，應通知納稅義務人，
      並依本法第九十二條之規定，填具扣繳憑單發給納稅義務人，如原扣稅額與稽
      徵機關核定稅額不符時，扣繳義務人於繳納稅款後，應將溢扣之款退還納稅義
      務人；不足之數由扣繳義務人補繳，但扣繳義務人得向納稅義務人追償之。」
      惟此乃課予扣繳義務人有關扣繳義務之規定，而非用以免除納稅義務人之納稅
      義務，或變更納稅義務人之納稅義務順位，再審被告因此項規定於補徵應扣未
      扣之綜合所得稅款時，就應命扣繳義務人或納稅義務人補繳，有選擇之權，是
      本件再審被告對再審原告補徵稅款，並無不合。再者，稅捐稽徵法第四十八條
      之三固規定：「納稅義務人違反本法或稅法之規定，適用裁處時之法律。但裁
      處前之法律有利於納稅義務人者，適用最有利於納稅義務人之法律。」惟此項
      規定，於課予處罰之法規變更時，始有適用。本件所得應否核課所得稅，既未
      涉及處罰事項，即與前開法條規定無涉，自無適用餘地。再審原告引用稅捐稽
      徵法第四十八條之三，指摘原判決違誤，尚非可採。
（四）前揭財政部、行政院之函示，僅闡示如何適用所得稅法規定於本件所得屬應稅
      或免稅所得之認定，其未改變本件所得為應稅所得之本質，再審原告之權利、
      義務並未因此而生影響，亦即前開函示所示事項，並不屬中央法規標準法第五
      條所定之事項，原無以法律規定之必要；又前開函示亦非屬中央法規標準法第
      七條所定之「命令」，原無適用該法文將該函示送立法院之必要。再審原告爭
      執該函示違反中央法規標準法第六條，又因未送立法院，有違程序正義云云，
      亦屬誤解。
（五）稅捐稽徵法第一條明定：「稅捐之稽徵，依本法之規定，本法未規定者，依其
      他有關法律之規定。」是稅捐稽徵法已規定之事項，原無適用其他法規之餘地
      。查稅捐之核課期間有關事項，稅捐稽徵法第二十一條既定有明文，則本件所
      得稅之核課期間自應適用該法之規定，亦即本件所得稅之納稅義務人即再審原
      告就有關本件所得稅之核課期間，自應適用稅捐稽徵法第二十一條之規定。再
      審原告謂該法文規定之目標應為中科院及其上級機關國防部、行政院云云，自
      非可取。
三、綜上所述，本件原判決適用之法規與應適用之現行法規並未違背，亦未與解釋或
    判例有所牴觸，亦即並無適用法規顯有錯誤情形，再審原告以與本院歧異之法律
    見解據為爭執，求為廢棄原判決，揆諸首揭本院判例，並非有理由，應予駁回。
    又因本件法律見解已然明確，無行言詞辯論；另中科院並非本件訴訟標的須合一
    確定者或因本件撤銷訴訟之結果，其權利或法律上之利益，將受損害者，自無庸
    命其參加，併此明。
據上論結，本件再審之訴為無理由，爰依行政訴訟法施行法第二條、行政訴訟法第二
百七十八條第二項、第二百八十一條、第九十八條第三項前段，判決如主文。
中    華    民    國     八十九      年     十二     月      十四       日
                    最 高 行 政 法 院  第 四 庭
                                審 判 長 法  官      葉  振  權
                                         法  官      廖  宏  明
                                         法  官      姜  仁  脩
                                         法  官      吳  錦  龍
                                         法  官      吳  明  鴻
右  正  本  證  明  與  原  本  無  異
                                         法院書記官  阮  桂  芬
中    華    民    國     八十九      年     十二     月      十五       日


司法院資訊處製作；財團法人民間司法改革基金會備份。
